【裁判字號】    97,上更(一),2
【裁判日期】    970325
【裁判案由】    確認優先購買權存在等
【裁判全文】
臺灣高等法院民事判決                 97年度上更(一)字第2號
上  訴  人  威元科技有限公司
法定代理人  乙○○
訴訟代理人  徐揆智律師
            林幸慧律師
被 上訴 人  午○○
                        77巷7弄10號
            壬○○
                        1號
            丙○○
                        1號
            丁○○
            己○○
                        號
            甲○○
                        14號
            癸○○
            丑○○
                        2樓
            庚○○
            辛○○
                        巷22-1號
            辰○○
                        號
            巳○○
            卯○○
                        27號
            戊○○
                        號
            寅○○
                        2號7樓之1
訴訟代理人  李文中律師
            粘毅群律師
            羅啟恆律師
被 上訴 人  子○○○
                        1號
上列當事人間請求確認優先購買權存在等事件，上訴人對於中華
民國95年8月9日臺灣新竹地方法院94年度重訴字第61號第一審判
決提起上訴並為訴之追加，經最高法院第一次發回更審，本院於
97 年3月11日言詞辯論終結，判決如下：
    主  文
原判決廢棄。
確認上訴人就被上訴人所有坐落新竹縣新埔鎮○○段840地號，
地目建，面積384.15平方公尺土地（辰○○、巳○○、卯○○、
戊○○、子○○○、午○○、壬○○、丙○○、寅○○、甲○○
、癸○○、丑○○等應有部分各1/24，丁○○、己○○、庚○○
、辛○○等應有部分各1/12），與訴外人謝正益及被上訴人於民
國94年4月12日所訂不動產買賣契約書之同一條件，有優先承買
權存在。
被上訴人應就前項土地應有部分，與上訴人訂立土地買賣契約，
於收受上訴人價金新台幣伍佰捌拾壹萬零貳佰伍拾元之同時，將
前項土地辦理所有權移轉登記，並點交土地予上訴人。
第一、二審（含追加之訴）及發回前第三審訴訟費用由被上訴人
按應有部分比例負擔。
    事實及理由
甲、程序方面：
一、被上訴人子○○○、午○○、壬○○、丙○○、丁○○、己
    ○○、甲○○、癸○○、丑○○、庚○○、辛○○、辰○○
    巳○○、卯○○、戊○○經合法通知，均未於言詞辯論期日
    到場，核無民事訴訟法第386條各款所列情形 ，爰依上訴人
    之聲請，由其一造辯論而為判決。
二、按在第二審為訴之變更或追加，非經他造同意，不得為之；
    但民事訴訟法第255條第1項第2款至第6款情形，不在此限。
    又請求之基礎事實同一者，縱於訴狀送達後，原告仍得將原
    訴變更或追加他訴，無須得被告同意，此觀民事訴訟法第44
    6條第1項、第255條第1項第2款規定自明。是原告於第二審
    為訴之追加，苟其請求之基礎事實同一者，即非法所不許。
    查上訴人原法院係聲明請求：「確認上訴人對坐落新竹縣新
    埔鎮○○段840地號、地目建、面積384.15㎡土地（下稱系
    爭土地），就被上訴人各人之應有部分（按被上訴人各人就
    系爭土地之應有部分詳如原判決附表所示）有優先購買權存
    在」，嗣於更審前本院審理時，追加聲明請求：「被上訴人
    應就其等所有之系爭土地應有部分，與上訴人訂立土地買賣
    契約，於收受價金581萬0,250元之同時，將前開土地辦理所
    有權移轉登記，並點交土地給上訴人」，核屬請求之基礎事
    實同一，揆諸前揭說明，於法並無不合，應予准許。
三、次按確認法律關係之訴，非原告有即受確認判決之法律上利
    益者，不得提起之；確認證書真偽或為法律關係基礎事實存
    否之訴，亦同，民事訴訟法第247條第1項定有明文。所謂即
    受確認判決之法律上利益，係指因法律關係之存否不明確，
    致原告在私法上地位受有侵害之危險，而此危險得以對被告
    之確認判決除去者而言（最高法院52年台上字第1922號著有
    判例可資參照）。本件上訴人起訴主張系爭土地為李陳英蘭
    與被上訴人所共有，李陳英蘭並將其應有部分1/6之土地信
    託登記在上訴人名下，且已辦畢信託登記在案，嗣被上訴人
    委託共有人之一即被上訴人寅○○將系爭土地出售與訴外人
    謝正益，而被上訴人寅○○並於94年4月16日以竹北郵局第
    154號存證信函（下稱系爭154號存證信函）通知上訴人業將
    系爭土地出售乙事，並請上訴人於函到10日內表示是否願以
    同一條件優先承購，上訴人於收受前開函文後，隨即於94年
    4月28日以新埔郵局第122號存證信函（下稱系爭122號存證
    信函）向被上訴人為願依同一條件優先承購之意思表示，是
    上訴人既已依法行使優先承購權，爰訴請確認其就系爭土地
    有優先承購權存在，因此已為被上訴人所否認，並辯稱系爭
    土地為被上訴人與李陳英蘭所共有，上訴人僅為李陳英蘭之
    信託土地之受託人，並非真正之所有權人，不得行使優先承
    購權云云，是兩造爭執者，乃上訴人就系爭土地是否有優先
    承購權存在，如上訴人不訴請確認，則其就系爭土地是否有
    優先承購之權利，即無法明確，並致私法上之地位有受侵害
    之危險，自有提起確認之訴之法律上利益。從而，上訴人提
    起本件確認之訴以排除此項危險，核與上開法條之規定並無
    不合，合先敘明。
乙、實體方面
一、本件上訴人主張：系爭土地為訴外人李陳英蘭（94年6月19
    日死亡）與被上訴人所共有（被上訴人之應有部分各如原判
    決附表所示），92年11月間李陳英蘭將其應有部分1/6土地
    信託登記在伊名下，並辦畢信託登記。嗣被上訴人於94年4
    月12日共同委託共有人之一即被上訴人寅○○，將其等共有
    之系爭土地以697萬2,300元之價格出售與訴外人謝正益，同
    年月16日寅○○以系爭154號存證信函通知伊業將其等共有
    之系爭土地出售，並請伊於函到10日內表示是否願以同一條
    件優先承購，惟該號存證信函送達地址及收件人分別記載「
    新埔鎮○○路○段73號」、「威元科技有限公司」，卻送至
    同路段18號由訴外人李燈霖收受，收件日為同月18日。而李
    燈霖並非伊公司之負責人、股東或受僱人，且與伊非在同一
    住居所，上開函文向李燈霖送達，並不生送達之效力，李燈
    霖於伊法定代理人乙○○同月27日回國之次日即同月28日始
    將該函交予乙○○，伊隨即於同日以土地受信託人及受委任
    人身分，以系爭122號存證信函向被上訴人為願依同一條件
    優先承購之意思表示，系爭122存證信函於同月29日已送達
    寅○○處所，縱寅○○無故拒收系爭122號存證信函，依法
    亦生送達之效力，兩造間就系爭土地業已成立買賣契約，被
    上訴人竟否認上訴人有優先承購權存在，致伊權利陷於不安
    之地位等情，爰依土地法第104條第2項及第34條之1第4項之
    規定，求為確認上訴人對被上訴人所有系爭土地之應有部分
    ，與謝正益於94年4月12日所訂不動產買賣契約書（下稱系
    爭買賣契約），買賣價金697萬2,300元之同一條件，有優先
    承買權存在之判決。
二、被上訴人寅○○則以：上訴人僅係李陳英蘭信託土地之受託
    人，且依其等信託契約之約定，並無行使本件優先承購權之
    權限。上訴人收受系爭154號存證信函後，雖於94年4月28日
    以系爭122號存證信函回函表示願依同樣條件優先承購 ，惟
    已逾期，且李陳英蘭並未於限期內表示願依同樣條件優先承
    購，其優先承購權應視為放棄等語，資為抗辯。
    被上訴人子○○○、午○○、壬○○、丙○○、丁○○、己
    ○○、甲○○、癸○○、丑○○、庚○○、辛○○、辰○○
    、巳○○、卯○○、戊○○則未於言詞辯論期日到場，亦未
    提出書狀為何聲明或陳述。
三、原審為上訴人全部敗訴之判決，上訴人提起上訴，並為訴之
    追加，聲明：(一)原判決廢棄；(二)確認上訴人對被上訴人所有
    系爭土地之應有部分，與訴外人謝正益於94年4月12日所訂
    不動產買賣契約書，買賣價金697萬2,300元之同一條件，有
    優先承買權存在；(三)被上訴人應就其等所有之系爭土地應有
    部分，與上訴人訂立土地買賣契約，於收受價金581萬0,250
    元之同時，將前開土地辦理所有權移轉登記，並點交土地給
    上訴人。被上訴人寅○○則聲明：上訴及追加之訴均駁回。
    被上訴人子○○○、午○○、壬○○、丙○○、丁○○、己
    ○○、甲○○、癸○○、丑○○、庚○○、辛○○、卯○○
    、戊○○則未為任何聲明。
四、查上訴人主張系爭土地為被上訴人與李陳英蘭所共有，李陳
    英蘭於92年11月4日將其所有系爭土地應有部分1/6所有權，
    及坐落新竹縣新埔鎮○○段839號土地所有權全部，暨同段
    876地號應有部分1/6之土地均信託登記於上訴人名下，信託
    期間約定自92 年11月4日起至112年11月4日止共計20年，信
    託目的則約定為管理處分（出售）信託土地所有權，信託財
    產之管理或處分方法並約定為受託人依約管理處分（出售）
    信託物所有權，受益人約定為訴外人乙○○，信託關係消滅
    時，信託財產之歸屬人為訴外人乙○○，雙方並辦畢信託登
    記在案，而李陳英蘭已於94年6月19日死亡。又被上訴人於
    94 年4月12日共同委託共有人之一即被上訴人寅○○，將其
    等共有之系爭土地以697萬2,300元之價格出售與謝正益，雙
    方並訂有不動產買賣契約書，嗣被上訴人之共同受託人即被
    上訴人寅○○於94年4月16日以系爭154號存證信函檢附前開
    不動產買賣契約書通知上訴人應於10日內為是否依同樣條件
    優先購買之意思表示，並將副本通知李陳英蘭。李燈霖於94
    年4月18日在新埔鎮○○路○段183號住處代上訴人收受送達
    系爭154號存證信函後，於同月28日將系爭154號存證信函交
    予於前（27）日甫回國之上訴人法定代理人乙○○，上訴人
    則於當日以系爭122號存證信函向被上訴人共同受託人即被
    上訴人寅○○為願以同一條件優先購買之意思表示。系爭12
    2號存證信函於同月29日送達被上訴人寅○○處所，惟經被
    上訴人寅○○拒收，嗣於94年5月3日經郵政機關再次投遞，
    仍經被上訴人寅○○拒收，迄於94年5月6日始經郵政機關投
    妥，而經由被上訴人寅○○收受。另李燈霖並非上訴人之負
    責人，且其住所為「新竹縣新埔鎮○○路○段18號」，與上
    訴人營業所不同址等情，有土地登記謄本、李陳英蘭除戶之
    戶籍謄本、郵局存證信函、不動產買賣契約書、傳真查詢國
    內各類掛號郵件查單、戶籍謄本、上訴人公司設立登記事項
    卡等為證（見原審卷(一)8至20頁、160頁，本院上字卷54頁、
    56至58頁），並經原法院依職權向新竹縣竹北地政事務所調
    取李陳英蘭就其所有系爭土地辦理信託登記之資料，亦有新
    竹縣竹北地政事務所於94年6月23日以北地所登明字第09400
    03572號函檢附之資料在卷可憑（見原審卷(一)109至125頁)，
    復為兩造所不爭執，應堪信為真實。是本件所應審究者，厥
    為：(一)上訴人為系爭土地受託人，有無行使本件優先承購權
    之權限？(二)上訴人以上開存證信函表示願依同樣條件優先承
    購，有無逾期？茲分項詳析如后：
  (一)上訴人有行使本件優先購買權之權限：
  1.按受託人在信託關係成立後，即成為信託財產之名義上所有
    權人，而在實質上享有信託財產之管理權，並負有依信託目
    的管理信託財產之義務與責任。受託人基於其係信託財產管
    理機關之地位，對信託財產具有管理處分權，且依私法自治
    原理，信託當事人得於不違反公序良俗或強行禁止規定之條
    件下，自由約定管理處分權之內容。一般而言，受託人之管
    理處分權，如信託當事人未另有約定，應從寬解釋，舉凡有
    關信託財產之法律行為、事實行為、訴訟行為或取得權利負
    擔義務之行為，均包括在內。
  2.被上訴人寅○○雖抗辯上訴人未實際管理信託土地，其等間
    之信託屬消極信託，應認無效，並舉最高法院71年台上字第
    2052號民事判決以實其說。惟查於上訴人與李陳英蘭訂立信
    託契約並完成信託登記後，除非有法定無效事由，該信託之
    效力，自不容任予否認，且與受託人有無實際執行信託目的
    之管理處分行為，而有不同，此時乃信託契約之違反，尚與
    無效無涉。至最高法院71年台上字第2052號民事判決未經選
    為判例，已無拘束本件之效力；況該判決認信託無效，係基
    於當事人通謀虛偽意思表示而為信託之原因，寅○○既未舉
    證以證明本件信託係出於通謀虛偽意思表示，其此部分抗辯
    ，自無可取。
  3.被上訴人寅○○雖再抗辯上訴人僅是李陳英蘭信託土地之受
    託人，並無行使優先承購權之權限云云，惟此為上訴人所否
    認。經查李陳英蘭與上訴人於92年11月4日簽訂信託契約，
    將其所有系爭土地應有部分6分之1之所有權信託登記與上訴
    人，雙方並辦畢信託登記在案之情，已如前述，則上訴人即
    成為信託財產之名義上所有權人，而在實質上享有信託財產
    之管理權，並負有依信託目的管理信託財產之義務與責任。
    且受託人基於其係信託財產管理機關之地位，對信託財產原
    即具有管理處分權，而觀之李陳英蘭與上訴人間所約定關於
    信託財產之管理或處分方法為「受託人依約管理處分（出售
    ）信託物所有權」，此有新竹縣竹北地政事務所於94年6月
    23 日以北地所登明字第0940003572號函覆李陳英蘭與上訴
    人間辦理信託登記之資料（見原審卷(二)83頁）在卷可考，是
    依其等之前開約定，足悉其等間就受託人之管理處分權，並
    無特別約定，揆諸前開說明，本件優先承購權既屬取得權利
    負擔義務之行為，自屬受託之上訴人所得行使之管理處分權
    ，故上訴人於收受被上訴人共同受託人即被上訴人寅○○通
    知是否行使優先承購權之函文後，以其名義函覆願依同樣條
    件行使優先承購權，於法尚無不合。是上訴人此部分主張堪
    可採信，被上訴人前開所辯尚非足採。
  (二)上訴人係於被上訴人寅○○所定期限內表示願意優先承購：
  1.按共有人出賣其應有部分時，他共有人得以同一價格共同或
    單獨承購，土地法第34條之1第4項定有明文。而送達於應受
    送達人之住居所、事務所或營業所行之。但在他處會晤應受
    送達人時，得於會晤處所行之。且送達於住居所、事務所或
    營業所不獲會晤應受送達人者，得將文書付與有辨別事理能
    力之同居人或受僱人。又對於無訴訟能力人為送達者，應向
    其全體法定代理人為之。民事訴訟法第127條第1項、第136
    條第1項、第137條第1項亦各有明定。從而，以法人為應受
    送達人而為送達時，應送達至其登記事務所或營業所，並由
    法定代理人代表公司收受，或由有辨別事理能力之該法人受
    僱人代為收受，或其法定代理人之住居所、事務所或營業所
    行之，始生合法送達之效力。
  2.經查，被上訴人共同委託之共有人即被上訴人寅○○以系爭
    154號存證信函、檢附其等與訴外人謝正益所簽訂之前開不
    動產買賣契約書，依前揭土地法第34條之1第4項規定，限期
    10日請上訴人表示是否依同樣條件優先承購系爭土地時，其
    收件人載明為「威元科技有限公司」，地址為「新竹縣新埔
    鎮○○里○○鄰○○路○段73號」（見原審卷(一)13頁存證信函
    影本，本院上更(一)字卷38頁信封及回執影本），而此地址即
    為上訴人之登記公司所在地（原地址曾因門牌整編及行政區
    域調整，見原審卷(一)117-120頁，本院上字卷56-58頁，上更
    (一)字卷41-43頁），及受託管理系爭土地李陳英蘭應有部分
    登記時之地址（見原審卷(一)57頁），則揆諸前揭說明，以法
    人之上訴人為應受送達人而為送達時，自應送達至其登記營
    業所即「新竹縣新埔鎮○○里○○鄰○○路○段73號」，並由
    法定代理人乙○○代表公司收受，或由有辨別事理能力之上
    訴人受僱人代為收受，或送達至乙○○當時之住居所即「新
    竹縣新埔鎮○○里○○鄰○○路○段67號」（見原審卷(一)116頁
    身分證影本，本院乙○○戶籍謄本、134-140頁電信費收據
    、市內電話申請事項證明單、電費收據等影本），始得生合
    法送達之效力。乃系爭154號存證信函及附件竟送達至非上
    訴人事務所、非其法定代理人住居所之「新竹縣新埔鎮○○
    里○○鄰○○路○段18號」，而由非上訴人受僱人之訴外人李
    燈霖代收（見本院上更(一)字卷39頁李燈霖戶籍謄本、38頁信
    封及回執影本），於李燈霖確實轉交上訴人法定代理人或受
    僱人前，上訴人主張尚不生合法送達之效力一節，即屬信而
    有徵。
  3.上訴人雖抗辯：被上訴人於原審起訴時及訴訟進行中，均自
    承於94年4月18日收受該存證信函及附件，除足見其有委由
    其法定代理人乙○○之家屬李燈霖代為收受上開存證信函之
    權，已生合法送達效力外，亦見其早已自認該送達之事實，
    自不容其於舉證證明與事實不符前，在起訴一年半之後任意
    撤銷自認云云。惟按，當事人就事實為自認後，在證明與事
    實不符者，非不得撤銷，此觀民事訴訟法第279條第3項規定
    即明。而被上訴人於原審時，雖未否認李燈霖上開收受上訴
    人名義存證信函及附件之行為，但始終未自認曾授權李燈霖
    代為收受，故縱認被上訴人於原審不爭執已收受系爭154號
    存證信函及附件之事實，但因被上訴人已舉出前揭公司登記
    、門牌整編、李燈霖及乙○○戶籍謄本、乙○○身分證影本
    、電信費收據、市內電話申請事項證明單、電費收據等件為
    證，應已證明其自認已於94年4月18日收受系爭154號存證信
    函及附件一節，尚與事實不符，則其依上開規定撤銷自認，
    於法即無不合。至撤銷自認之期間，法無明文規定，故被上
    訴人於本院更審前審理中始撤銷自認，並無可議之處。再者
    ，是否發生合法送達效力，乃法律判斷問題，不因當事人之
    誤認，即謂不得再為正確之主張，且亦不得拘束法院適用法
    律之職權行使。茲上訴人既不能舉證證明上訴人或其法定代
    理人乙○○曾授權李燈霖代為收受上訴人之文書，又不能證
    明乙○○與李燈霖確實同居一處，參酌前揭對法人送達發生
    效力之說明，李燈霖代為收受系爭154號存證信函及附件之
    所為，於確實轉交上訴人或其法定代理人或受僱人之前，即
    不生合法送達之效力，且不因李燈霖住居所與乙○○住居所
    、上訴人事務所在地理位置上相距不遠，而有不同。是上訴
    人此部分抗辯，即非可取。
  4.「非對話而為意思表示者，其意思表示以通知達到相對人時
    ，發生效力，民法第九十五條第一項定有明文。所謂達到，
    係指意思表示達到相對人之支配範圍，置於相對人隨時可了
    解其內容之客觀之狀態而言」，最高法院著有58年台上第71
    5號判例。乙○○於94年3月31日出境至國外，迄同年4月27
    日返國，有其護照影本在卷可憑（見本院上更(一)字卷44、45
    頁），且為兩造所不爭執，則縱認無權代收收受系爭154號
    存證信函及附件之李燈霖於乙○○回國當天轉交乙○○，該
    函催告表示是否願意以同一條件優先承購之10日期限，亦應
    至94年5月7日屆滿。而上訴人主張其於乙○○於回國後，即
    於94年4月28日以系爭122號存證信函表明願意優先承購之旨
    ，回復被上訴人所委託催告之被上訴人寅○○，郵局人員於
    同月29日、5月3日兩次投遞至寅○○住居所，經寅○○拒收
    等情，為寅○○所不否認（見本院上更(一)字卷145頁、146頁
    ），揆諸前揭判例意旨，系爭122號存證信函於94年4月29日
    郵局人員投送至寅○○住居所時，已到達寅○○之支配範圍
    ，置於寅○○隨時可了解其內容之客觀狀態，不因其拒收而
    有不同，即已生意思表示到達之效力，並生限期內表示願意
    優先承買之效力。退步言之，縱謂該二次拒收之投送未發生
    意思表示到達效力，然因郵局人員已再於94年5月6日投送完
    畢，經寅○○收受（見本院上更(一)字卷46-48頁），亦在上
    開10日期限屆滿之前，即系爭122號存證信函已於限期內到
    達應受送達人寅○○，此為除辰○○、巳○○、卯○○、戊
    ○○外之被上訴人所不否認（見原審卷(二)61頁筆錄），足見
    上訴人已在寅○○所定期限內表示願以同一條件優先承買，
    故被上訴人依法自有予以承諾應買並與之訂約之義務。
五、綜上所述，上訴人依土地法第34條之1第4項規定，求為確認
    上訴人對被上訴人就系爭土地之應有部分（如原判決附表所
    示），與原買受人謝正益及被上訴人於94年4月12日所訂不
    動產買賣契約書（買賣價金6,972,300元）之同一條件，有
    優先承買權存在，及被上訴人應就各應有部分，與上訴人訂
    立土地買賣契約，於收受上訴人價金5,810,250元同時，將
    前揭土地辦理所有權移轉登記，並點交土地予上訴人，洵屬
    正當，應予准許。原審為上訴人敗訴之判決，不無違誤，無
    可維持。上訴意旨，指摘原判決不當，求予廢棄改判，為有
    理由，爰將原判決廢棄改判。
六、本件事證已臻明確，兩造其餘攻擊防禦方法，及未經援用之
    證據，經斟酌後認為均不足以影響本判決結果，爰不逐一論
    述，附此敘明。
據上論結，本件上訴及追加之訴均為有理由，依民事訴訟法第46
3條、第385條第1項前段、第450條第1項、第78條、第85條第1項
但書，判決如主文。
中    華    民    國    97    年    3     月    25    日
                  民事第十六庭
                        審判長 法  官 沈方維
                               法  官 呂淑玲
                               法  官 王淇梓
正本係照原本作成。
如不服本判決，應於收受送達後20日內向本院提出上訴書狀，其
未表明上訴理由者，應於提出上訴後20日內向本院補提理由書狀
（均須按他造當事人之人數附繕本）上訴時應提出委任律師或具
有律師資格之人之委任狀；委任有律師資格者，另應附具律師資
格證書及釋明委任人與受任人有民事訴訟法第466條之1第1項但
書或第2項（詳附註）所定關係之釋明文書影本。
中    華    民    國    97    年    3     月    27    日
                               書記官 吳碧玲
附註：
民事訴訟法第466條之1（第1項、第2項）：
對於第二審判決上訴，上訴人應委任律師為訴訟代理人。但上訴
人或其他法定代理人具有律師資格者，不在此限。
上訴人之配偶、三親等內之血親、二親等內之姻親，或上訴人為
法人、中央或地方機關時，其所屬專任人員具有律師資格並經法
院認為適當者，亦得為第三審訴訟代理人。


司法院資訊處製作；財團法人民間司法改革基金會備份。
